【裁判字號】    97,交聲,31
【裁判日期】    970530
【裁判案由】    違反道路交通管理處罰條例聲明異議
【裁判全文】
臺灣基隆地方法院交通事件裁定          97年度交聲字第31號
移送機關即
原處分機關  交通部公路總局臺北區監理所基隆監理站
異  議  人
即受處分人  甲○○
上列異議人即受處分人因違反道路交通管理處罰條例案件，對於
交通部公路總局臺北區監理所基隆監理站於97年1月16 日所為之
處分（原處分案號：基監字第裁42-RB0000000號）聲明異議，本
院裁定如下：
    主    文
原處分撤銷。
甲○○不罰。
    理    由
一、按犯罪事實應依證據認定之，無證據不得認定犯罪事實，刑
    事訴訟法第154條第2項定有明文。次按法院受理有關交通事
    件，準用刑事訴訟法之規定，復為道路交通管理處罰條例第
    89條前段所明定，是最高法院76年台上字第4986號判例所揭
    示：「認定犯罪事實所憑之證據，雖不以直接證據為限，間
    接證據亦包括在內，然而無論直接或間接證據，其為訴訟上
    之證明，須於通常一般之人均不致有所懷疑，而得確信其為
    真實之程度者，始得據為有罪之認定，倘其證明尚未達到此
    一程度，而有合理之懷疑存在時，事實審法院復已就其心證
    上理由予以闡述，敘明其如何無從為有罪之確信，因而為無
    罪之判決，尚不得任意指為違法」之意旨，亦即刑事訴訟法
    上法院認定事實之最重要原則之一即認定被告有罪，就該有
    罪事實不能有任何之合理懷疑存在之原則，於法院審理行為
    人違反道路交通管理處罰條例案件時，當有其適用。易言之
    ，法院於審理行為人違反道路交通管理處罰條例案件，於為
    事實之認定時，如就原處分機關所認定行為人違規之事實仍
    有合理之懷疑，而無法確信行為人確有該當於道路交通管理
    處罰條例各該處罰條文之構成要件事實時，即應依訴訟法上
    待證事實「倘有懷疑，則應從被告之利益作解釋」之證據法
    則，作對受處分人有利之認定。
二、本件原處分機關即交通部公路總局臺北區監理所基隆監理站
    以異議人即受處分人甲○○於民國96年12月21日11時40分許
    ，騎乘HFJ-366 普通重型機車行經基隆市○○路，為巡邏員
    警發現異議人有飲酒之情形，遂對異議人進行酒精濃度檢測
    ，檢測得其吐氣所含酒精濃度為每公升0.34毫克，認異議人
    違反道路交通管理處罰條例第35條第1項第1款而掣單舉發。
    嗣異議人於應到案日期前向原處分機關提出申訴，經原處分
    機關請舉發單位調查結果，仍認異議人確有前述違規行為，
    原處分機關乃依前揭道路交通管理處罰條例第35條第1項第1
    款之規定，裁處異議人罰鍰15,000元，並吊扣駕照12個月，
    合先敘明。
三、異議人聲明異議意旨略以：異議人於96年12月21日當天上午
    在海洋大學對面籃球場旁工地工作，約早上9、10 時許，騎
    乘機車附載同事「乙○」到海洋大學育樂中心機車棚附拿工
    具，拿到工具後將機車停在路邊開始打開水溝蓋查看有無漏
    水，約工作1、2小時後，騎乘機車附載同事「乙○」一起將
    工具拿到海洋大學出來左側的工地放置，放好後騎乘機車附
    同事「乙○」回到籃球場邊工地準備吃飯，於進入工地喝了
    2杯塑膠杯的保力達後，約5分鐘後就看到2 名警察在工地圍
    籬外面，指著伊要伊出去，並問伊為何騎機車未戴安全帽，
    且直接取下仍插在引擎孔之機車鑰匙，打開伊機車之置物箱
    檢查，伊與之發生口角，遂將伊帶回警局實施酒測，並製單
    舉發「酒後駕車」，然異議人僅是在工地喝酒，實非酒後仍
    騎乘機車於道路上，為此聲明異議，請求撤銷原處分等語。
四、經查：
  (一)異議人於前開時地為警帶回警局實施酒測，其呼氣酒精濃度
    為每公升0.34毫克，故遭舉發之事實，除據受處分人所不否
    認外，並基隆市警察局基警交字第RB0000000 號舉發違反道
    路交通管理事件通知單在卷可稽，此部分事實，固無疑義；
    然異議人稱：伊係將機車騎至海洋大學旁之工地停好機車後
    ，進入工地內始飲酒，並未酒後騎乘機車等語。
  (二)據證人王振修於本院97年3月14日調查時到庭結證稱：「（
    問：你跟異議人甲○○何關係？）同事，是在承作碧砂漁港
    污水下水道時認識的。」、「（問：96年12月21日早上你人
    在哪裡？做何事？）我人在北寧路一帶上班，早上10點多要
    去海洋大學門口找其他同事，甲○○騎機車載我，兩人都沒
    有戴安全帽，我們的工地在碧砂漁港這一邊，機車停放在工
    地，我們是從工地騎乘機車，左轉到全家便利商店附近的另
    一個工地找小組長，之後又騎機車往北寧路加油站附近的工
    地，我們在那邊接發電機的線要抽下水道的水，之後騎機車
    迴轉到海洋大學附近的工地停車準備休息，這時已經快要中
    午了，停好車就進入工地，工地內有一位泰勞及一位潘楓林
    、一位綽號阿燦、一位綽號阿枝，阿燦、阿枝在下水道接管
    ，甲○○跟潘楓林聊天、喝酒，約5、6分鐘後有兩位警察進
    來工地內，用手指我跟甲○○叫我們兩個出去，很兇的對我
    們說為什麼不戴安全帽，問甲○○機車車主是誰，甲○○說
    是他爸爸的車，其中一名警察走進來工地時，手上有拿著機
    車鑰匙，問完話後直接朝機車走過去，並沒有問我們可不可
    以打開機車置物箱，就直接將機車的置物箱打開，甲○○對
    警察說要幹什麼，警察說他是警察為什麼不能檢查置物箱的
    東西，甲○○跟警察就吵起來，之後其中一位警察說他有聞
    到酒味，就說要帶甲○○回派出所盤問3小時，之後甲○○
    就被警察帶走了。」、「（問：你們騎機車的過程中，有無
    發現後方有警車？）在北寧路加油站迴轉到海洋大學附近工
    地的時候，有看到一輛警車往市區方向，從我們旁邊經過」
    、「（問：甲○○在海洋大學附近工地內喝酒你有無看到？
    ）有，但我只看到桌上有保力達跟高梁，我不曉得甲○○喝
    那一種，他是用紙杯喝，但他喝幾杯我不知道。」、「（問
    ：請你確認甲○○是用塑膠杯還是紙杯？）是白色塑膠杯。
    」、「警察是從工地裡面把我們叫出來的，我們沒有在麥當
    勞前面停下來跟工人聊天。」等情，與異議人於前開聲明異
    議意旨所辯若合符節，再參酌本院當庭請證人王振修與異議
    人分別將北寧路加油站、海洋大學籃球場、工地、機車棚等
    相關位置圖繪出，二人所繪之位置圖亦大致相符，而證人王
    振修與異議人僅係因承作碧沙漁港地下污水下水道工程而認
    識，並無深交情誼，實無甘冒偽證之重罪而刻意迴護異議人
    之理，是證人王振修之證詞應屬中肯，堪可採信。
  (三)至證人即舉發之員警丙○○於本院97年3月5日調查時雖證述
    ：「當天我與小隊長林瑞清執行上午10時至12時巡邏勤務，
    於上午10時30分許，在基隆市○○路麥當勞前即看到異議人
    及附載之人均未戴安全帽騎乘機車，當時我駕駛巡邏警車迴
    轉，異議人即將機車停在麥當勞前，與附載之人坐在機車上
    在路旁與工人聊天，當時因為異議人已經停車所以未對其告
    發，我就駕駛巡邏警車繼續往八斗子方向簽章巡邏表，在回
    程往市區方向行駛，又看到異議人與附載之人均未戴安全帽
    騎乘機車在北寧路加油站前，我又駕駛巡邏警車掉頭隨後追
    逐，異議人所騎乘之機車從未離開我的視線，該異議人與所
    附載之人在海洋大學前將機車停放於路旁，兩人準備走入工
    地，我即下警車命該二人站住，我問異議人為何二次騎機車
    未戴安全帽，要求異議人出示證件，將告發其騎機車未戴安
    全帽，當時異議人態度很火爆，並從異議人口中聞道濃厚酒
    味，我就請異議人上警車隨同至八斗子派出所施以酒測，整
    個過程就是這樣。」等情，惟因證人丙○○並未即時攔停異
    議人對異議人實施酒測或作相關之採證，當無從證明騎機車
    當時異議人呼氣中是否含有酒精成分或酒精度值若干，至多
    僅能證明異議人當時確曾未戴安全帽騎乘機車，且所附載之
    人亦未戴安全帽。參核以觀，即無從確認異議人騎乘機車當
    時究竟有無喝酒，自難作為不利異議人之認定。從而，依前
    揭對事實真偽有懷疑時，應將利益歸於被告之法則，即應作
    對異議人有利之認定，要難謂異議人所辯為無理由，是原處
    分機關對異議人所為之前開裁決，即難認為允當，應由本院
    將原處分撤銷，改諭知異議人不罰，以資適法。
五、據上論斷，應依道路交通案件處理辦法第20條前段，裁定如
    主文。
中    華    民    國    97    年    5     月    30    日
                  交通法庭法    官  林淑鳳
以上正本證明與原本無異。
對於本件裁定如有不服，應於送達後5日內， 向本院提出抗告書
狀，敘述抗告之理由，抗告於臺灣高等法院。
中    華    民    國    97    年    6     月    3     日
                          書 記 官  郭廷耀


司法院資訊處製作；財團法人民間司法改革基金會備份。
